【裁判字號】    99,台上,1257
【裁判日期】    990304
【裁判案由】    違反證券交易法
【裁判全文】
最高法院刑事判決            九十九年度台上字第一二五七號
上  訴  人  甲○○
選任辯護人  郭鎮周律師
上列上訴人因違反證券交易法案件，不服台灣高等法院中華民國
九十六年十二月十一日第二審更審判決（九十六年度上更(一)字第
四二六號，起訴案號：台灣台北地方法院檢察署九十三年度偵字
第一九一七二號），提起上訴，本院判決如下：
    主  文
原判決撤銷，發回台灣高等法院。
    理  由
本件原判決撤銷第一審科刑之判決，經比較刑法及證券交易法之
新舊規定後，改判仍論處上訴人甲○○共同違反對於在證券交易
所上市之有價證券，不得有意圖抬高集中交易市場某種有價證券
之交易價格，自行及以他人名義，對該有價證券，連續以高價買
入之規定罪刑。固非無見。
惟查：(一)原判決於理由內係以上訴人坦承李南臺係伊之友人，伊
曾委託李某自其銀行戶頭領錢匯款予余敏華，而李南臺於法務部
調查局台北市調查處（下稱台北市調查處）調查時，亦直言其事
，因認上訴人以其妻劉秀敏與共同正犯林開永、余敏華（以上二
人均經一審法院通緝中）於銀行資金之相互流通，顯係出於調度
作用，目的在於購買宏達科技股份有限公司（下稱宏達科公司）
股票，而刻意分散帳戶，造成交易熱絡假象（見原判決第十一頁
）。然李南臺於台北市調查處供稱伊於民國九十二年二月二十六
日自華南商業銀行內湖分行匯款新台幣（下同）八百四十八萬三
千七百七十二元予余敏華設於國泰世華銀行南京東路分行之帳戶
，係因當時伊搭上訴人之座車，該處停車不便，故上訴人託伊辦
理，伊不認識余敏華等語（見台北市調查處卷第一二０頁）。依
此，上訴人託李南臺匯款時間為九十二年二月二十六日，已在原
判決事實認定上訴人與蘇名宇（宏達科公司負責人，一審法院通
緝中）、林開永、余敏華共同炒作宏達科公司股票之犯罪時間，
即九十一年十一月下旬某日至九十二年一月二十八日之後，衡情
似無藉此匯款動作，調度資金，以炒作購買宏達科公司股票，而
造成交易熱絡假象可言。是原判決上開論斷理由要與其事實認定
不相符合，而有判決理由矛盾之違法。(二)被告以外之人於審判外
之言詞或書面陳述，除法律有規定者外，不得作為證據，九十二
年二月六日修正公布，同年九月一日起施行之刑事訴訟法第一百
五十九條第一項定有明文。此所稱法律有規定者，即包括同法第
一百五十九條之一至之五所規定傳聞證據具有證據能力之例外情
形。其中同法第一百五十九條之三規定，被告以外之人於審判中
有該條各款所列死亡、身心障礙、滯留國外或所在不明等原因，
致無法或拒絕陳述之情形之一，而經證明其先前於調查中所為陳
述「具有可信之特別情況」，且為證明犯罪事實之存否所「必要
」者，均例外地賦與證據能力。所謂「具有可信之特別情況」，
係屬「信用性」之證據能力要件，而非「憑信性」之證據證明力
，法院自應就其陳述當時之原因、過程、內容、功能等外在環境
加以觀察，以判斷其陳述是否出於「真意」、有無違法取供等，
其信用性已獲得確定保障之特別情況，並就該審判外陳述如何具
備「必要性」要件，加以論斷說明其憑據，否則即有採證違法及
理由不備之違法。原判決理由係以具證人身分之共同正犯林開永
已經法院通緝，渠前於台北市調查處調查時所為陳述，依其陳述
時之外在環境與附隨條件，均無違法或失當，乃認其應具有可信
之特別情況，且為證明上訴人犯罪事實存在所必要，依上開刑事
訴訟法傳聞證據例外規定，應具證據能力（見原判決第六頁）。
然原判決對於如何依林開永於台北市調查處陳述當時之原因、過
程、內容、功能等外在環境加以判斷，足認該審判外陳述應具有
可信之特別情況，並未具體說明其論斷憑據，另就其為證明上訴
人本件犯罪存否所必要乙節，則未置一詞，予以說明，僅以上情
認其例外應有證據能力，依上開說明，自非適法。(三)證人翁玉真
、林怡芳、劉大賢、簡如柔、黃修蔚、李寶鑾、解秀峰於台北市
調查處調查時所為供證均屬審判外陳述，依上開刑事訴訟法第一
百五十九條第一項規定，原則上應無證據能力。原判決並未說明
上開證人該審判外陳述，究有如何得認為具備證據能力之例外情
形，僅以並無證據證明上開證人於調查站之陳述有受不正取供情
形，乃概認其等上開審判外陳述應具證據能力（見原判決第六頁
），而採為上訴人犯罪論據之一，亦難謂適法。另原判決並依憑
證人陳韻華、林小琪、楊宥榆於台北市調查處調查時所為審判外
陳述，資為上訴人本件犯罪之論斷依據（見原判決第九頁）。然
對於該三證人之審判外陳述如何具備證據能力乙節，亦未為必要
之論斷說明，同有未當。(四)原判決理由係以法院或檢察官得囑託
醫院、學校或其他相當之機關、團體為鑑定，為刑事訴訟法第二
百零八條第一項前段所明定。台灣證券交易所股份有限公司（下
稱台灣證交所公司）屬證券交易專責機構，對於證券交易事項具
有特別知識經驗，其專業能力無庸置疑，因認該公司就本件宏達
科公司股票所函送之交易分析意見書，應具有「鑑定意見」性質
，屬法定證據之一種，並執之為上訴人犯罪之主要論據（見原判
決第七頁）。然台灣證交所公司以九十二年六月十六日台證密字
第0920003135號函檢送宏達科公司股票九十一年十一月二十九日
至九十二年一月二十八日之交易分析意見書，其對象為台北市調
查處，係該公司應台北市調查處九十二年二月十一日肆字第0924
3405660 號函辦理（見台北市調查卷第一九二頁），足證該公司
就宏達科公司股票所為交易分析意見，並非受檢察官或法院囑託
而為甚明。原判決理由以該股票分析意見書，具刑事訴訟法第二
百零八條第一項前段規定之鑑定性質，為法定證據之一，應具證
據能力，非無再行研酌餘地。以上，或係上訴意旨所指摘，或為
本院得依職權調查之事項，應認原判決仍有撤銷發回更審之原因
。
據上論結，應依刑事訴訟法第三百九十七條、第四百零一條，判
決如主文。
中    華    民    國  九十九  年    三    月    四    日
                      最高法院刑事第十二庭
                          審判長法官  黃  一  鑫
                                法官  張  春  福
                                法官  林  勤  純
                                法官  李  錦  樑
                                法官  陳  國  文
本件正本證明與原本無異
                                      書  記  官
中    華    民    國  九十九  年    三    月    十    日
                                                      Ｅ

司法院資訊處製作；財團法人民間司法改革基金會備份。
